臺灣高等法院臺南分院民事判決　100年度上易字第11號
上　訴　人　林久富
訴訟代理人　林芳榮　律師
被 上 訴人　林忠村
訴訟代理人　湯光民　律師
被 上 訴人　林瑞鴻
　　　　　　林承緯
法定代理人　劉淑美
上列當事人間請求分割共有物事件，上訴人對於中華民國99年11
月30日臺灣嘉義地方法院第一審判決（99年度訴字第494號）提
起上訴，本院於100年10月11日言詞辯論終結，茲判決如下：
    主  文
原判決廢棄。
兩造共有坐落嘉義縣竹崎鄉○○段556之1地號土地，面積1325.
77平方公尺，分割為如附圖二分割方案所示：編號甲、面積288.
80平方公尺及編號甲l、面積76.08平方公尺，分歸上訴人林久富
取得；編號乙、面積186.54平方公尺及編號丙、面積155.25平方
公尺，分歸被上訴人林忠村取得；編號丁、面積299.71平方公尺
，分歸被上訴人林瑞鴻取得；編號戊、面積230.76平方公尺，分
歸被上訴人林承緯取得；編號己、面積88.63平方公公尺，按兩
造原應有部分比例保持共有。
被上訴人林瑞鴻應補償被上訴人林忠村新台幣49萬3025元，被上
訴人林承緯應補償被上訴人林忠村新台幣16萬6387元。
第一、二審訴訟費用，由兩造按原應有部分比例負擔。
     事實及理由
一、上訴人起訴主張：坐落嘉義縣竹崎鄉○○段556之1地號土地
    為兩造共有，上訴人及被上訴人林忠村所有權應有部分各三
    分之一，被上訴人林瑞鴻、林承緯所有權為應有部分各六分
    之一。系爭土地並無因物之使用目的而不得分割之情事，共
    有人間亦未以契約訂有不分割之期限，且就分割之方法復未
    達成協議，為此訴請裁判分割。為避免如嘉義縣竹崎地政事
    務所民國（下同）99年7月28日土地複丈成果圖（即判決附
    圖一）所示之建物遭拆除，致衍生無屋可住之情事，或拆屋
    還地訴訟之累，請准予判決分割如嘉義縣竹崎地政事務所99
    年11月3日土地複丈成果圖（即判決附圖二）所示等語。
    上訴聲明：
    1.原判決廢棄。
    2.准予分割如判決附圖二所示。
    3.被上訴人林瑞鴻應補償被上訴人林忠村新台幣（下同）49
      萬3025元，被上訴人林承緯應補償被上訴人林忠村16萬63
      87元。
    4.第一、二審訴訟費用按兩造土地應有部分比例負擔。
二、被上訴人林忠村則以：(一)原審判決所採如附圖三所示分割方
    案，兩造分得土地地形方正，均有道路對外通行，有利於各
    分得人之土地利用。反觀上訴人主張如附圖二所示分割方案
    ，各分得土地崎嶇不正，不僅將被上訴人林忠村分得土地分
    為相隔甚遠之上下兩塊，其面積並已構成嘉義縣畸零地使用
    規則所稱之畸零地標準，難以利用；其餘共有人分得土地更
    分割成L型，分得之人將無法在該地蓋屋建築使用，其分割
    方案顯不可採。(二)如附圖一編號A部分建物，原為上訴人之
    父所有，嗣出售於他人，上訴人復向該他人買回，該建物應
    為上訴人所有，且為無人居住之木造舊屋寮；附圖一B部分
    建物僅會拆除邊間木造區域，對建物大部分並無任何影響；
    附圖一編號C部分建物，係上訴人未經全部共有人同意而擅
    自興建，亦未申請建造執照，業經嘉義縣竹崎鄉公所認定為
    違建，並勒令上訴人立即停工在案，違建者為上訴人。再者
    ，上訴人另有位於「嘉義縣竹崎鄉紫雲村鹿寮堀36號之9」
    之獨棟透天房屋可供居住；被上訴人林瑞鴻退休後亦領有大
    筆退休金；未成年之被上訴人林承緯目前雖無能力購屋，然
    其母親劉淑美經濟能力優渥，數年前曾購買「嘉義縣竹崎鄉
    ○○村○○路61之1號」之獨棟透天房屋，渠等均不至於因
    共有土地上建物遭拆除而流離失所云云。
    答辯聲明：
    1.上訴駁回。
    2.第二審訴訟費用由上訴人負擔。
三、被上訴人林瑞鴻、林承緯則稱：希望分割時能保留系爭土地
    上之現有建物，以免流離失所。
    答辯聲明：
    1.原判決廢棄。
    2.准予分割如判決附圖二所示。
    3.第一、二審訴訟費用由被上訴人林忠村負擔。
四、兩造不爭執事項：
    系爭土地為兩造共有，上訴人及被上訴人林忠村所有權應有
    部分各為1/3，被上訴人林瑞鴻、林承緯所有權應有部分各
    為1/6；系爭土地並無因物之使用目的而不得分割之情事，
    共有人間亦未以契約訂有不分割之期限，且就分割之方法復
    未達成協議，有土地登記謄本在卷可按（原審卷第5至6頁）
    ，堪信真正。
五、按「各共有人，除法令另有規定外，得隨時請求分割共有物
    。」、「共有物之分割，依共有人協議之方法行之。分割之
    方法不能協議決定，或於協議決定後因消滅時效完成經共有
    人拒絕履行者，法院得因任何共有人之請求，命為下列之分
    配：一以原物分配於各共有人。但各共有人均受原物之分配
    顯有困難者，得將原物分配於部分共有人。二原物分配顯有
    困難時，得變賣共有物，以價金分配於各共有人；或以原物
    之一部分分配於各共有人，他部分變賣，以價金分配於各共
    有人」，民法第823條第1項、第824條第1項、第2項分別定
    有明文。系爭土地並無因物之使用目的而不能分割之情事，
    共有人間亦未訂有不分割之期限，兩造復未能達成分割之協
    議，則上訴人訴請法院判決分割，於法有據。
六、次按「定共有物分配之方法，固可由法院自由裁量，但亦須
    其方法適當。即除公平原則外，亦應依共有物之性質，斟酌
    其分割後之經濟效用，而為適當之分配；分割共有物固不受
    分管契約之拘束，惟儘量依各共有人使用現狀定分割方法，
    以維持現狀，減少共有人所受損害，當不失為裁判分割斟酌
    之一種原則，此分別有最高法院81年度台上字第16號、82年
    度台上字第1990號判決參照。經查：
  (一)系爭土地上目前有如嘉義縣竹崎地政事務所99年7月28日複
    丈成果圖（附圖一）所示之建物。其中編號A建物為下層磚
    造、上層為石綿瓦、上覆蓋鐵皮之建物，編號B、D、E建物
    均為磚造房屋。附圖一編號C部分，則為興建中之鋼骨地上
    物（原審卷第86頁），目前處於停工狀態（原審卷第83至85
    頁）。
  (二)上訴人提出之分割方案（如附圖二即主文第二、三項）之內
    容及優缺點分別列舉如下：
  1.優點部分：
  (1)按土地使用現況為分割，避免拆除地上原有房屋，不影響現
    住人之居住，可減少損害及維持親戚間之情誼。
  (2)分割後土地使用變動不大，符合大多數共有人之願望（共有
    人人數占3/4，面積應有部分占2/3）。
  (3)各共有人分得之土地分割後，均留有對外之通道，出入方便
    。
  (4)對於分得土地面積不足或土地價值差異者，經委託鑑定公司
    為專業鑑定後，另以金錢為補償，符合民法第824條之規定
    及公平原則。
  (5)被上訴人林忠村分得丙部分土地，將來可以建屋居住，其他
    共有人，亦同。
  2.缺點部分：
  (1)被上訴人林忠村分得土地之分隔乙、丙兩處，未能集中，其
    中乙部分土地地形成三角形，且面積狹小，僅能蓋小屋，經
    濟利用價值較低。
  (2)上訴人林久富分得甲、甲1兩筆土地，未能集中一處（惟上
    訴人林久富對此並無反對）。
  (3)分割後全部土地地形並不方正，不利將來都市計劃之發展。
  (三)被上訴人林忠村提出之分割方案（如附圖三）之內容及優缺
    點如下：
  1.如附圖三分割方案內容：編號甲部分，面積441.92平方公尺
    分歸上訴人取得；編號乙部分，面積220.96平方公尺分歸被
    上訴人林承緯取得；編號丙部分，面積220.96平方公尺分歸
    被上訴人林瑞鴻取得；編號丁部分，面積441.93平方公尺分
    歸被上訴人林忠村取得。上訴人林久富應補償被上訴人林忠
    村2萬9431元，被上訴人林承緯應補償被上訴人林忠村3萬68
    11元，被上訴人林瑞鴻應補償被上訴人林忠村3萬6811元。
  2.優點：
  (1)此方案分割後地形較為方正，對外均有聯絡道路，出入方便
    。
  (2)對於分得土地面積不足或土地價值差異，經委託鑑定公司為
    專業鑑定後，另以金錢為補償，符合民法第824條之規定及
    公平原則。
  (3)各共有人分得土地集中一處，可以充分利用，且有利將來都
    市計劃之發展。
  3.缺點：
  (1)分割後需拆除被上訴人以外其他共有人之房屋或祖產，並影
    響現住人之居住及共有人間之情感。
  (2)除被上訴人外，其餘共有人均不贊成此方案。
  (3)各共有人分得土地過於狹長，不利土地之使用。
  (4)系爭土地為鄉間土地，如分割後拆屋，各共有人重建新屋需
    支付鉅額費用，增加經濟負擔。
  (四)茲查上開分割方案，經比較兩方案優劣之結果，本院認上訴
    人所提分割方案（如附圖二），係按現況分割，避免拆除地
    上房屋，對各共有人及現居住人之影響最小，符合多數共有
    人之願望，且分割後各共有人均有對外聯絡道路，出入方便
    ，是為妥適之分割方案。至於本分割方案土地分配後面積及
    價值雖有差異，經委託泓科不動產估價師事務所鑑定公司為
    鑑定，該公司以內政部頒「不動產估價技術規則」為依據，
    並參酌該地區自然條件、經濟環境、房地產交易概況暨區域
    因素（里鄰環境情形、交通情況、公共設施及土地特性分析
    ）為鑑定補償之依據，依此鑑定結果，被上訴人林忠村所受
    之損失，全部應受補償65萬9412元（49萬3025元＋16萬6387
    元=65萬9412元），另上訴人林久富則放棄補償，此項鑑定
    結果公正客觀，符合公平原則，爰併採為本案判決之基礎。
    至於依上訴人方案分割結果，被上訴人林忠村分得乙、丙部
    分未能集中一處使用（另上訴人分得甲、甲1部分土地，亦
    同），土地利用價值較低（不能蓋大間房屋），係地形因素
    無法克服，茲其他共有人既為金錢之補償，已能兼顧被上訴
    人林忠村之權益，亦無不公平之情事。
七、綜上所述，上訴人依民法第823條、第824條之法律關係，訴
    請裁判分割共有物，於法有據。上訴人所提出如附圖二所示
    之分割方案，係依土地使用現況為分割，避免拆除地上原有
    房屋，不影響現住人之居住，可減少損害及維持親戚間之情
    誼；分割後土地使用變動不大，符合大多數共有人之願望；
    各共有人分得之土地分割後，均留有對外之通道，出入方便
    ；對於分得土地面積不足或土地價值差異者，另以金錢為補
    償，符合民法第824條之規定及公平原則；大部分共有人分
    得土地均可以建屋居住（被上訴人林忠村所分得丙部分土地
    ，亦同）等優點，是為較佳之分割方案。原審採如附圖三所
    示之分割方案，既有分割後需拆除其他共有人大部分地上房
    屋（5間），影響現住人之居住；多數共有人均不贊成此一
    分割方案；各共有人分得土地過於狹長，不利土地之使用及
    系爭土地為鄉間土地，如分割後拆屋，各共有人重建新屋需
    支付鉅額費用，增加經濟負擔等缺點，上訴意旨指摘原判決
    關於分割方法不當，求為廢棄改判，洵有理由，應由本院將
    原判決廢棄，並改判如主文第二項、第三項（即附圖二）所
    示。
八、本件事證已臻明確，兩造其餘攻擊防禦方法及證據資料，核
    與本件判決結果不生影響，不予一一論述，併予敘明。
據上論結，本件上訴為有理由，依民事訴訟法第450條、第78條
、第80條之1，判決如主文。
中    華    民    國   100    年    10    月    25    日
                  民事第一庭    審判長法  官  丁振昌
                                      法  官  林永茂
                                      法  官  曾平杉
上為正本係照原本作成。
不得上訴。
中    華    民    國   100    年    10    月    27    日
                                      書記官  葉秀珍